臺灣臺北地方法院刑事判決
110年度易字第784號
公  訴  人  臺灣臺北地方檢察署檢察官
被      告  詹沛潔



上列被告因詐欺案件，經檢察官提起公訴（109年度偵緝字第121
4號、109年度偵字第30475號、109年度偵緝字第1215號），被告
於準備程序中就被訴事實為有罪之陳述，經本院告以簡式審判程
序之旨，並聽取當事人之意見後，經本院合議庭裁定，由受命法
官獨任行簡式審判程序，並判決如下：
    主  文
詹沛潔犯業務侵占罪，共參罪，各處有期徒刑捌月。應執行有期
徒刑壹年貳月。
未扣案之犯罪所得新臺幣壹佰陸拾貳萬零伍佰捌拾肆元沒收，於
全部或一部不能沒收或不宜執行沒收時，追徵其價額。
    事  實
一、詹沛潔（原名詹昱瑞）前為址設臺北市○○區○○路00號6樓之
    首席語言留學顧問有限公司（下稱首席公司）負責人，並受
    當事人委任代辦海外留學相關業務，為從事業務之人。詹沛
    潔於附表所示時間，分別與卓詩翔、古宇庠及黃苡晴（下合
    稱卓詩翔等3人）簽訂海外留學契約書，受卓詩翔等3人之委
    任代為辦理海外留學業務。卓詩翔等3人並分別於附表所示
    匯款時間，將海外留學代辦款項匯入首席公司之兆豐國際商
    業銀行安和分行第00000000000號帳戶內，詹沛潔竟分別意
    圖為自己不法之所有，基於業務侵占之犯意，未依委任關係
    將之用於繳納卓詩翔等3人海外留學之學費，而變異持有為
    所有之意思，將附表「被告侵占款項」欄位所示之款項，挪
    為填補自己事業之資金週轉使用，予以侵占入己。
二、案經卓詩翔等3人告訴暨臺東縣政府警察局大武分局報告臺
    灣臺東地方檢察署陳請臺灣高等檢察署檢察長核准令轉及臺
    北市政府警察局大安分局報告臺灣臺北地方檢察署檢察官偵
    查起訴。
    理  由
一、按簡式審判程序之證據調查，不受第159條第1項之限制，刑
    事訴訟法第273條之2定有明文，是於行簡式審判程序之案件
    ，被告以外之人於審判外之陳述，除有其他不得做為證據之
    法定事由外，應認具有證據能力，合先敘明。
二、上開犯罪事實，業據被告詹沛潔於準備程序及審理中均坦承
    不諱（見本院卷第60、86、116、126頁），核與證人即告訴
    人卓詩翔等3人於警詢、偵查中及本院準備程序時之證述相
    符（見大武分局警卷第1至4頁，交查120卷第7至8頁，偵緝1
    214卷第109至114頁，偵11911卷第4至5、40至41頁，偵3047
    5卷第7至9、79至82頁，本院審易卷第41至43頁，本院卷第8
    5至91頁），並有告訴人卓詩翔等3人海外留學契約、匯款申
    請書、對話紀錄、首席公司登記案卷節本資料、經濟部商工
    登記公示資料查詢服務結果1紙、首席留學顧問公司聲明書
    、兆豐國際商業銀行股份有限公司民國109年11月25日函暨
    帳戶交易明細、告訴人古宇庠庭呈之兆豐商銀存款憑條1份
    、凱基銀行匯款申請書2份、IG擷圖11張等件在卷足憑（見
    大武分局警卷第5至16頁，交查120卷第9至12頁，偵11911卷
    第6至10、21至26頁，偵30475卷第15、19至43頁，偵緝1214
    卷第115、163至178頁，本院審易卷第45至63頁），足認被
    告任意性自白與事實相符，應屬可信。故本案事證明確，被
    告犯罪行為可以認定，應依法論罪科刑。
三、論罪科刑：
（一）被告行為後，刑法第336條第2項於108年12月25日修正公
      布施行，並自同年月27日起生效，修正前刑法第336條第2
      項規定「對於業務上所持有之物，犯前條第1項之罪者，
      處6月以上、5年以下有期徒刑，得併科3,000元以下罰金
      。」，而依刑法施行法第1條之1第1項、第2項前段規定，
      上述罰金刑之貨幣單位為新臺幣，且就所定數額提高為30
      倍，亦即上述規定之罰金刑為9萬元；而修正後刑法第336
      條第2項則規定「對於業務上所持有之物，犯前條第1項之
      罪者，處6月以上5年以下有期徒刑，得併科9萬元以下罰
      金。」，本次修正目的顯係將原本尚須適用刑法施行法第
      1條之1第2項規定計算得出之罰金數額，直接規定為法定
      罰金刑度，以減少法律適用之複雜度，增加法律明確性，
      並無改變構成要件之內容，亦未變更處罰之輕重，自不生
      新舊法比較之問題，而應依一般法律適用原則，適用裁判
      時法即修正後刑法第336條第2項之規定。
（二）核被告所為，係犯刑法第336條第2項業務侵占罪。另按刑
      事訴訟法第300條規定有罪之判決，得就起訴之犯罪事實
      ，變更檢察官所引應適用之法條，即法院得就有罪判決，
      於不妨害基本事實同一之範圍內，自由認定事實，變更檢
      察官所引應適用之法條。而所謂事實同一，非謂全部事實
      均須一致，祇須其基本事實相同，其餘部分縱或稍有出入
      ，亦不失為事實同一；而刑法上之侵占與詐欺，俱以不法
      手段占有領得財物，其客觀構成要件之主要事實雷同，二
      罪復同以為自己或第三人不法之所有意圖為主觀要件，同
      以他人之財物為客體，同為侵害財產法益之犯罪，犯罪構
      成要件亦具共通性（即共同概念），應認為具有同一性（
      最高法院97年度台非字第375號判決意旨參照）。本件檢
      察官起訴被告涉犯刑法第339條第1項詐欺取財罪，本院認
      本件被告因業務關係持有告訴人卓詩翔等3人款項，之後
      易持有為所有，加以侵占，應成立業務侵占罪。起訴書所
      指，容有誤會，然其基本社會事實同一，且經檢察官、被
      告就此部分為實質辯論，自應依刑事訴訟法第300條之規
      定，變更起訴法條。
（三）又被告對同一被害人所犯業務侵占犯行，均係於針對同一
      被害人以相同手法反覆實施，侵害同一法益，各行為獨立
      性極為薄弱，依一般社會健全觀念，在時間差距上，難以
      強行分開，在刑法評價上，各以視為數個舉動之接續施行
      ，合為包括之一行為予以評價。
（四）被告所犯業務侵占罪共3罪，犯意各別，行為互殊，應予
      分論併罰。
（五）爰以行為人責任為基礎，審酌被告利用受告訴人卓詩翔等
      3人委託代辦海外留學事宜之業務機會，竟將告訴人卓詩
      翔等3人之學費款項挪用為填補其資金缺口，致告訴人卓
      詩翔等3人於海外求學時陷於積欠學費求助無門之困境，
      所為實屬不該，應予非難；暨被告於本院審理中坦認部分
      犯行之犯後態度，與告訴人卓詩翔等3人雖達成和解然未
      實際賠償損害（見本院卷第89至90頁），兼衡以被告之犯
      罪目的、動機、手段、大學畢業學歷之智識程度及無人須
      其扶養之家庭生活狀況等一切情狀，分別量處如主文所示
      之刑。另審酌被告犯罪之次數、侵害之法益相類等情，整
      體評價被告之罪責程度及施以矯正期間之必要性，爰定其
      應執行之刑如主文所示。
四、沒收部分：
    按犯罪所得屬於犯罪行為人者，沒收之，於全部或一部不能
    沒收或不宜執行沒收時，追徵其價額，犯罪所得已實際合法
    發還被害人者，不予宣告沒收或追徵，刑法第38條之1第1項
    前段、第3項、第5項均有明文。經查，被告侵占款項合計共
    新臺幣162萬584元，屬其犯罪所得，被告固已與告訴人卓詩
    翔等3人達成和解，有調解筆錄在卷可佐，惟被告尚未履行
    完畢，難認已實際合法發還被害人，仍應依法宣告沒收。倘
    被告於本院判決後履行和解內容，乃事涉檢察官執行時是否
    扣抵犯罪所得，而無礙本院所為沒收犯罪所得之宣告，附此
    說明。
據上論斷，應依刑事訴訟法第299條第1項前段、第300條，判決
如主文。
本案經檢察官郭昭吟提起公訴，檢察官羅儀珊到庭執行職務。 
中　　華　　民　　國　　111 　年　　5 　　月　　23　　日
　　　　　　　　　刑事第十一庭  法　官　趙德韻
上正本證明與原本無異。 
如不服本判決應於收受送達後20日內向本院提出上訴書狀，並應
敘述具體理由；其未敘述上訴理由者，應於上訴期間屆滿後20日
內向本院補提理由書（均須按他造當事人之人數附繕本）「切勿
逕送上級法院」。告訴人或被害人如對於本判決不服者，應具備
理由請求檢察官上訴，其上訴期間之計算係以檢察官收受判決正
本之日期為準。 因疫情而遲誤不變期間，得向法院聲請回復原
狀。
                                書記官　田芮寧
中　　華　　民　　國　　111 　年　　5 　　月　　23　　日
附錄本案論罪科刑法條：
中華民國刑法第336條
對於公務上或因公益所持有之物，犯前條第1項之罪者，處1年以
上7年以下有期徒刑，得併科15萬元以下罰金。
對於業務上所持有之物，犯前條第1項之罪者，處6月以上5年以
下有期徒刑，得併科9萬元以下罰金。
前二項之未遂犯罰之。
附表（日期：民國；金額：新臺幣）
編號 告訴人 簽立留學契約時間   匯款時間 匯款金額 被告侵占款項 1 卓詩翔 106年5月5日  105年12月23日 642,736元 483,840元    106年5月22日 295,800元  2 古宇庠 106年5月16日 106年3月22日 321,791元 457,227元（各款項之70%)    106年5月16日 191,492元     106年7月6日 139,899元  3 黃苡晴 106年3月23日 106年3月27日 430,565元 679,517元    106年5月8日 100,000元     106年5月16日 93,305元     106年6月5日 55,647元       合計：1,620,584元